【裁判字號】    98,訴,573
【裁判日期】    981028
【裁判案由】    職業災害勞工保護法
【裁判全文】
臺北高等行政法院判決
                                       98年度訴字第573號
                                     98年10月7日辯論終結
原      告  甲○○
訴訟代理人  黃麗蓉  律師
被      告  勞工保險局
代  表  人  乙○○(總經理)住.
訴訟代理人  戊○○
            丁○○
上列當事人間職業災害勞工保護法事件，原告不服行政院勞工委
員會中華民國98年1 月21日勞訴字第0970028017號訴願決定，提
起行政訴訟，本院判決如下：
    主      文
原告之訴駁回。
訴訟費用由原告負擔。
    事實及理由
一、程序事項：
    被告代表人原為蔡吉安，訴訟繫屬中遞次變更為羅五湖、乙
    ○○，均經具狀承受訴訟，核無不合，依法應予准許，先此
    敘明。
二、事實概要：
    原告前受僱於廖慧珠經營之鮮多飲料店擔任店員，未加入勞
    工保險，而於97年2 月2 日上午10時5 分許騎乘機車途經臺
    中市○○區○○路2 段90號前發生交通事故，致受傷殘廢，
    因未獲雇主完全補償，乃檢具診斷書等證件申請職業災害勞
    工殘廢補助，經被告審認非自其日常居住、處所直接前往工
    作場所而發生事故，不符合勞工保險被保險人因執行職務而
    致傷病審查準則（下稱傷病審查準則）第4 條第1 項規定視
    為職業傷害之要件，而以97年9 月8 日保護一字第09710012
    120 號函核定不予補助。原告不服，提起訴願，經決定駁回
    ，遂提起本件行政訴訟。
三、原告主張略以：
  (一)原告自96年12月5 日起受僱於廖慧珠即鮮多飲料店，擔任店
    員，從事飲料販售及外送工作，每日薪資新台幣（下同）44
    0 元。原告於97年2 月2 日上午10時許騎乘機車上班途中，
    行經臺中市○○路○ 段90號時，發生車禍，受有開放性骨盆
    骨折併左內髂動脈出血、下腰椎骨折等下半身及下肢多處傷
    害，於97年3 月27日接受左膝上截肢手術，已達勞工保險條
    例第53條殘廢給付標準表障害項目第118 項第5 等級。
  (二)原告發生車禍時間為上班時間，原告上班途中並未因處理私
    事而脫離應經途徑，所受傷害當屬職業災害：
    1.按98年6 月15日修正前傷病審查準則第4 條第1 項規定：
     「 被保險人上、下班，於適當時間，從日常居、住處所往
      返就業場所之應經途中發生事故而致之傷害，視為職業傷
      害。」原告原居住於臺中市○區○道路35巷6 弄6 號處，
      工作地點則在臺中市○○路○ 段100 號，平日上班路線有
      二，視當時交通流量而定：路線一，自住家附近街巷接
      崇德路往北直行，或接興安路往北直行，至松竹路右轉，
      沿松竹路直行至松義街口左轉，遇松竹路2 段160 巷3 弄
      右轉，至松竹路2 段86巷右轉直行至松竹路後，再右轉直
      行約幾十公尺，即至上班地點；路線二，自住家附近街
      巷接崇德路往北直行，或接興安路往北直行，至松竹路右
      轉，沿松竹路直行至高架橋前之紅綠燈路口，迴轉沿松竹
      路直行至工作場所。原告之雇主廖慧珠於97年2 月2 日因
      工作調配需要，要求原告於當日早上10時上班，原告於當
      日早上9 時許自住家出發，沿路線一前往工作場所，行經
      松竹路左轉松義街後，遇見友人丙○○，互相寒暄後，即
      沿路線一繼續前進，自松竹路由西向東行經松竹路2 段90
      號前，即遭第三人楊智宇駕駛之大貨車擦撞，致原告人車
      倒地，下半身遭該大貨車碾壓受傷。原告係於前往工作地
      點時，於上班必經途中發生車禍受傷，依傷病審查準則第
      4 條規定，應屬職業傷害。
    2.原告係依平日上班路線一行進，於途中遇見原告男友丙○
      ○，並非上班途中轉行至丙○○家拜訪，是原告於車禍發
      生當日並未脫離通常上班路線，拜訪用詞係被告人員訪談
      時用語，原告曾對此用語表達異議，被告人員卻表示此僅
      係寫法不同，無礙於結果判斷而未予更正，導致原告遭受
      誤判核定。丙○○住於臺中縣潭子鄉○○街93巷66號，並
      非居住於潭子鄉○○路段。又原告之住處至工作場所間，
      亦無行經臺中市○○街之可能，卷附97年8 月29日訪查紀
      錄顯與客觀事實狀態不符。參以原告因車禍造成重大外傷
      ，可能導致創傷症候群及短暫性失憶，此有中國醫藥大學
      附設醫院診斷證明可證，故原告於被告派員訪談時，顯有
      因短暫失憶致記憶模糊重疊、陳述錯亂之情形，該訪談紀
      錄、原處分及訴願決定顯有違誤。原告父親廖駿達並未參
      與晤談，而僅於訪談場所即原告住處之客廳等候，俟因被
      告訪談人員要求，始於在場見證人欄簽名，並不得作為該
      訪談紀錄有證明力之理由。原告於訪談時陳稱上午9 點50
      分前往工作場所，於訴願補充說明時則稱上午9 點20分出
      門，均僅約略敘述之時間，且原告傷後確有記憶失常情形
      ，前後敘述難免失真，尚不能據此謂原告當日上班途中有
      脫離平日上班途徑之情形。
    3.對照傷病審查準則第4 條第1 項及第2 項規定，第1 項並
      未規定直接往返，第2 項則有規定，依明示其一排除其他
      法則，僅需於往返途徑中發生事故，即符合第4 條第1 項
      規定；原告並未表示其有未直接往返情事，事故發生地點
      亦在通常合理路徑上，距離原告工作地點僅餘10公尺。
    4.按傷病審查準則第18條規定，所稱私人行為須與事故發生
      間有因果關係，該規定意指處理私人事務時發生事故；惟
      原告並非於處理私人事務時發生事故，被告適用法律明顯
      有誤。原告前往就業場所途中，於非常接近就業場所處發
      生事故，符合審查準則第4 條第1 項規定。原告於上班途
      中巧遇友人丙○○，與原告前往就業場所途中發生車禍事
      故毫無關係，被告據此認定原告違反傷病審查準則第18條
      第1 項規定，顯不足採。原告確因傷後短暫性失憶，而有
      記憶模糊重疊、陳述錯亂之情形，此由原告誤述其任職飲
      料店日期、丙○○住處等情事可證。
  (三)按職業災害勞工保護法第6 條第1 項規定：「未加入勞工保
    險而遭遇職業災害之勞工，雇主未依勞動基準法規定予以補
    償時，得比照勞工保險條例之標準，按最低投保薪資申請職
    業災害殘廢、死亡補助。」原告之雇主廖慧珠未依勞動基準
    法規定為原告投保勞工保險，經調解不成立，而未予原告職
    業災害補償。原告傷勢既已達勞工保險條例第53條殘廢給付
    標準表障害項目第118 項第5 等級，給付天數640 日，原告
    所領每月薪資為13,200元，低於最低月投保薪資17,280元，
    應以最低月投保薪資17,280元計算，換算日薪576 元（17,2
    80元÷30日＝576 元/ 每日）。故被告應依職業災害勞工保
    護法第6 條第1 項規定給付原告368,640 元（576 元/ 每日
    ×640 日＝368,640 元）等情。聲明求為判決撤銷原處分及
    訴願決定，並命被告准予核給原告職業災害勞工殘廢補助36
    8,640 元。
四、被告則抗辯略以：
  (一)按職業災害勞工保護法第6 條第1 項：「未加入勞工保險而
    遭遇職業災害之勞工，雇主未依勞動基準法規定予以補償時
    ，得比照勞工保險條例之標準，按最低投保薪資申請職業災
    害殘廢、死亡補助。」同法第8 條第1 項第2 款規定：「勞
    工保險之被保險人，在保險有效期間，於本法施行後遭遇職
    業災害，得向勞工保險局申請下列補助：…二、因職業災害
    致身體遺存障害，經醫師診斷喪失部分或全部工作能力，適
    合勞工保險殘廢給付標準表第1 等級至第7 等級規定之項目
    ，得請領殘廢生活津貼（即身體障害生活津貼）」第9 條第
    1 項規定：「未加入勞工保險之勞工，於本法施行後遭遇職
    業災害，符合前條第1 項各款情形之一者，得申請補助。」
    同法施行細則第10條規定：「勞保局受理本法第6 條第1 項
    、第8 條第1 項、第2 項、第9 條第1 項及第20條之補助申
    請時，勞工職業災害之認定，準用勞工保險被保險人因執行
    職務而致傷病審查準則、勞工保險職業病種類表及中央主管
    機關核准增列之勞工保險職業病種類之規定。」第15條規定
    ：「本法第9 條第1 項所定勞工，包括實際從事勞動之受僱
    或自營作業之勞工。」次按傷病審查準則第4 條第1 項規定
    ：「被保險人上下班，於適當時間，從日常居住、處所往返
    就業場所之應經途中發生事故而致之傷害，視為職業傷害。
    」同準則第18條第1 款規定：「被保險人於第4 條、第9 條
    、第10條、第16條及第17條規定而有左列情形之一者，不得
    視為職業傷害：一、非日常生活所必需之私人行為。…」末
    按行政法院71年4 月30日71判字第461 號判決略以：當事人
    主張事實，須負舉證責任，倘所提出之證據，不足為其主張
    事實之證明，自不能認其主張之事實為真實。
  (二)本件原告雖於申請書記載：「原告於97年2 月2 日早上10點
    左右上班途中發生車禍。」云云。惟原告於97年8 月29日被
    告派員訪查時陳稱：渠係於97年2 月2 日上午9 時自家中出
    發，因臨時決定先前往台中縣潭子鄉拜訪丙○○，經台中縣
    潭子鄉○○○○○路張宅，近10時才由張宅往鮮多飲料店上
    班，而於途中發生車禍等語。據此原告97年2 月2 日上午9
    時自日常居住、處所出發，臨時決定先去拜訪丙○○後，再
    由丙○○住處出發前往上班，已因處理私事而中斷或脫離應
    經途徑，亦非自其日常居住、處所直接前往工作場所而發生
    事故，依上開因執行職務而致傷病審查準則第4 條及第18條
    之規定，原告該次事故不得視為職業災害，不符殘廢補助請
    領要件，所請不予補助。
  (三)經被告實地查勘路線，原告當日所行駛之路徑已超越其住家
    至就業場所之合理路徑。嗣原告於97年8 月29日被告派員訪
    查時陳稱：「…97年2 月2 日上午鮮多飲料店負責人臨時電
    話通知本人於上午10時至店內工作，本人於早上9 時左右自
    家中出癹，沿崇德路至台中縣潭子鄉洽訪同學丙○○（地址
    在潭子鄉○○路段），近10時再由張宅往鮮多飲料店騎機車
    到班，途中發生車禍。本人平日上班路徑均自家中往鮮多飲
    料店騎機車上下班，97年2 月2 日臨時通知本人提早1 小時
    到班，因當日時間還早，臨時決定洽訪同學丙○○宅後再到
    班，途中發生車禍。」等語。是原告上開所述，業經原告及
    在場見證人即其父親廖駿達親閱無誤後簽認，自具證明力。
    原告於訴願時陳稱事故當日9 時自家中出發，途中遇見丙○
    ○，故稍微停車寒暄云云。而於訴願補充理由改稱其當日於
    9 時20分出門，並提供丙○○出具之證明書供參。稽之原告
    先後所述之說詞不一，且無具體客觀事證可相佐，難認其主
    張之事實為真實。原告於事後改口，再找證人以實其說，其
    證明力確有疑義。綜上，原告所訴非有理由，核無足採，從
    而原處分依首揭規定並無違法或不當等語。並聲明求為判決
    駁回原告之訴。
五、本件兩造爭執要點在於原告是否上班於適當時間，從日常居
    住、處所往返就業場所之應經途中發生事故致受傷害？
六、按職業災害勞工保護法第6 條第1 項：「未加入勞工保險而
    遭遇職業災害之勞工，雇主未依勞動基準法規定予以補償時
    ，得比照勞工保險條例之標準，按最低投保薪資申請職業災
    害殘廢、死亡補助。」同法第8 條第1 項第2 款規定：「勞
    工保險之被保險人，在保險有效期間，於本法施行後遭遇職
    業災害，得向勞工保險局申請下列補助：…二、因職業災害
    致身體遺存障害，喪失部分或全部工作能力，適合勞工保險
    殘廢給付標準表第1 等級至第7 等級規定之項目，得請領殘
    廢生活津貼。」同法第9 條第1 項規定：「未加入勞工保險
    之勞工，於本法施行後遭遇職業災害，符合前條第1 項各款
    情形之一者，得申請補助。」同法施行細則第10條規定：「
    勞保局受理本法…第8 條第1 項…之補助申請時，勞工職業
    災害之認定，準用勞工保險被保險人因執行職務而致傷病審
    查準則、勞工保險職業病種類表及中央主管機關核准增列之
    勞工保險職業病種類之規定。」同細則第15條規定：「本法
    第9 條第1 項所定勞工，包括實際從事勞動之受僱或自營作
    業之勞工。」次按依勞工保險條例第34條授權訂定之傷病審
    查準則第4 條第1 項規定：「被保險人上、下班，於適當時
    間，從日常居、住處所往返就業場所，或因從事二份以上工
    作而往返於就業場所間之應經途中發生事故而致之傷害，視
    為職業傷害。」同準則第18條第1 款規定：「被保險人於第
    4 條、第9 條、第10條、第16條及第17條規定而有左列情事
    之一者，不得視為職業傷害：一、非日常生活所必需之私人
    行為。」
七、經查：
  (一)原告前受僱於訴外人廖慧珠獨資經營之鮮多飲料店從事店員
    工作期間，於97年2 月2 日上午10時5 分許途經臺中市○○
    區○○路2 段90號前發生交通事故，致受傷殘廢，因未加入
    勞工保險，且廖慧珠僅給付3 萬元，未補償其他損害等情，
    為兩造所不爭執，復有鮮多飲料店營利事業登記證影本( 本
    院卷第10頁) 、原告人事履歷表影本( 見訴願卷第38頁) 、
    原告上班出勤卡影本( 見訴願卷第38頁) 、臺中市警察局第
    五分局製作之道路交通事故現場圖、道路交通事故調查報告
    表（見原處分卷第10頁至第12頁）、勞工保險殘廢診斷書（
    見原處分卷第2 頁）、廖慧珠訪查筆錄( 見原處分卷第18至
    19頁) 、收據( 見原處分卷第21頁) 、臺中市勞資爭議案件
    協調會紀錄（見本院卷第29、30頁）在卷足證。
  (二)原告於97年6 月間申請職業災害補助時已檢附親繪之事故當
    天全程行進路線示意圖存卷可稽( 見原處分卷第5 頁) 。依
    所繪圖示，原告於當天係自住家出發，沿崇德路向北直行，
    穿過松竹路2 段，繼續北行，再繞行向東接松竹路二段86巷
    ，始南向直行至松竹路2 段而西向至肇事地點。且原告復於
    97年8 月29日在住所由父親廖駿達陪同向前往訪查之勞工保
    險局臺中市辦事處承辦人員陳述當天行進路線之緣由略謂：
    渠平日均騎機車自家中出發至松竹路右轉再至松竹路100 號
    鮮多飲料店上班。事故當天早上9 時左右自家中出發，沿崇
    德路先至臺中縣潭子鄉洽訪同學丙○○，近10時再由張宅前
    往上班，而於途中發生車禍等語在卷（見原處分卷第25、26
    頁）。又丙○○之住所位於臺中縣潭子鄉○○街93巷66號，
    該處確臨近臺中縣潭子鄉○○路段，除有卷附涵蓋臺中市北
    區與臺中縣潭子鄉之地圖在卷可稽( 見本院卷第25頁) 外，
    並據證人丙○○於97年10月9 日立具書函載稱：我家住在大
    通街靠頭張路等情屬實。揆之原告上開所述情節，至為具體
    明確，且與所繪製路線示意圖互核相符，堪認信實可採。
  (三)雖原告主張渠因車禍造成重大外傷，可能導致創傷症候群及
    短暫性失憶，故於受訪時，因短暫失憶致記憶模糊重疊、陳
    述錯亂之情形，此有中國醫藥大學附設醫院診斷證明可稽，
    並由原告於受訪時指稱：丙○○住於潭子鄉○○路段及曾行
    經臺中市○○街前往上班乙節可明云云。然稽之卷附中國醫
    藥大學附設醫院於97年9 月24日出具診斷證明書( 見本院卷
    第28頁) 係載稱：「可能導致創傷後症候群及短暫性失憶」
    尚不能據以證明原告受訪查時確有此情形。再者，丙○○住
    所雖在大通街巷內，非頭張路段，但由前揭丙○○撰寫書函
    所載，其住所臨近臺中縣潭子鄉○○路，故原告以該方位著
    名之頭張路稱之，允符一般人表述之習慣，與實情並無相左
    。至於原告訪談時雖陳稱：渠亦曾行經「永興街」前往上班
    ，而依卷附地圖所示，連接原告上班處所之街道名稱，並無
    所稱之「永興街」，但原告已特別強調該永興路係與崇德路
    平行( 見原處分卷第25頁) ，參酌原告繪製之前開路線示意
    圖( 見原處分卷第5 頁) 與卷附地圖( 見本院卷第25頁) 相
    比對，明顯可認原告係將「興安路」誤稱為「永興路」甚明
    ，殊難因此憑認原告有失憶致記憶模糊重疊、陳述錯亂之情
    形。
  (四)原告嗣後雖已改稱：渠係於事故當天自住家騎乘機車上班途
    中，巧遇同學丙○○，並非專程前往拜訪，再返回上班處所
    云云，亦經證人丙○○於98年9 月29日本院準備程序期日為
    同內容之證述( 見本院卷第91至93頁) ，彼此所述似相吻合
    。然若確有其事，原告於申請之初，斷無故意繪製不實之路
    線圖，並於被告承辦人員訪查時為相異指述之理。且關於原
    告與證人丙○○究於途中何處相會乙節，原告於97年10月9
    日具陳之訴願補充說明書載稱：渠在松義街靠松竹路2 段86
    巷這個路段時，碰到丙○○等語( 見訴願卷第15頁) ，證人
    丙○○則證述：渠騎乘機車由北而南，沿松義街向松竹路2
    段前進，靠近松竹路2 段處，遇到原告騎機車由松竹路2 段
    轉入松義街，雙方停下短暫晤談後，彼此反方向前進，渠轉
    向松竹路，原告則騎乘機車繼續沿松義街直行等語在卷( 見
    本院卷92頁、第93頁) 。對照卷附地圖( 見本院卷第25至27
    頁) 以觀，松義街係與松竹路2 段相交，須往北東方向始與
    松竹路2 段86巷相連接，是原告指稱2 人相會位置在松義街
    靠近松竹路2 段86巷處，與證人丙○○所述之松義街靠近松
    竹路2 段，明顯分置松義街南、北兩端，倘渠等二人確係在
    松義街途中相會無訛，當無就同一地點互述相歧之理。況參
    之原告上班處所面臨松竹路2 段，介於松義街與松竹路2 段
    86巷之間，且依原告與證人丙○○所述，當天二人相會時，
    已迫近原告應上班時間之上午10時，原告亦自承遲到會被扣
    薪( 見訴願卷第15頁訴願補充說明書) ，如原告當天確已沿
    松竹路2 段行至松義街口無訛，則其上班處所已近在咫尺，
    經由前方松竹路2 段59巷附近之交通號誌管制路口，迅即可
    便捷且安全就上班處所，其竟捨近求遠，由松竹路2 段轉入
    松義街，望北直行，再東向繞行至松竹路2 段86巷，復沿松
    竹路2 段86巷南行，轉入松竹路2 段，復折返松義街口附近
    之上班處所，其迂迴耗時，致遲誤上班時間發生事故之行進
    路線，明顯與事理相悖離。是以原告與證人丙○○所述已見
    破綻，且違反經驗法則與論理法則，無從憑認屬實。
八、復按職業災害原以勞工因就業場所或作業活動及職業上原因
    所造成之傷害為限，前引傷病審查準則第4 條第1 項擴張其
    範圍，將通勤途中遇事故而發生傷害亦規定視為職業災害，
    固能增進勞工之保障，惟為避免過度逸脫雇主可得控制之職
    業災害原因，用能平衡勞資雙方之權益，故該項已明定須勞
    工於適當時間，從日常居、住處所往返就業場所之應經途中
    發生事故者，始有其適用。準此以論，若勞工偏離合理通勤
    路徑，而發生事故致傷害者，即非屬於適當時間上、下班之
    情形，不得視為職業災害。是原告主張僅須勞工往返上班途
    中發生事故，即符合職業災害，至於是否直接前往上班，要
    非所問云云，容非法理所允，不能採取。綜觀上開事證情況
    ，本件原告未於適當時間，從居住處所往就業場所上班，而
    先行偏離合理之通勤路線，前往他處拜訪友人，再折返上班
    ，發生事故，即與前揭規定視為職業災害之情形不符，被告
    審認其不符申請補助之要件，於法自屬有據。
九、綜上所述，原告上開主張各節，均不能採取。原處分引據職
    業災害勞工保護法第6 條第1 項、傷病審查準則第4 條第1
    項、第18條等規定，否准原告所請，適用法律並無違誤，訴
    願決定予以維持，核無不合。從而，原告訴請判命如前揭聲
    明所示，為無理由，應予駁回。
據上論結，本件原告之訴為無理由，依行政訴訟法第98條第1 項
前段，判決如主文。
中    華    民    國    98    年    10    月   28     日
                    臺北高等行政法院第二庭
                              審判長法  官  徐  瑞  晃
                                    法  官  蕭  惠  芳
                                    法  官  蔡  紹  良
上為正本係照原本作成。
如不服本判決，應於送達後20日內，向本院提出上訴狀並表明上
訴理由，如於本判決宣示後送達前提起上訴者，應於判決送達後
20日內補提上訴理由書（須按他造人數附繕本）。
中    華    民    國    98    年    10    月   28     日
                                    書記官  林  俞  文


司法院資訊處製作；財團法人民間司法改革基金會備份。
